【裁判字號】    96,訴,6840
【裁判日期】    971217
【裁判案由】    損害賠償
【裁判全文】
臺灣臺北地方法院民事判決              96年度訴字第6840號
原      告  日成營造廠股份有限公司
法定代理人  甲○○
訴訟代理人  張仁龍律師
複代理人    丙○○
訴訟代理人  姜鈺君律師
被      告  健益水電工程有限公司
法定代理人  乙○○
訴訟代理人  陳明良律師
上列當事人間請求損害賠償事件，本院於民國97年12月1 日言詞
辯論終結，判決如下：
    主  文
被告應給付原告新臺幣佰伍拾元及自民國九十六年九月二十日
起至清償日止按年息百分之五計算之利息。
原告其餘之訴駁回。
訴訟費用由原告負擔。
本判決第一項如原告以新臺幣壹佰元共擔保後，得假執行；被告
如以新臺幣佰伍拾元供擔保後，得免假執行。
    事  實及理  由
壹、程序方面：
一、按因侵權行為涉訟者，得由行為地之法院管轄，民事訴訟法
    第15條第1 項定有明文。本件原告主張侵權行為之法律關係
    ，並依民法第184 條第1 項前段、第195 條第1 項之規定請
    求被告賠償，且係因被告向本院聲請假扣押裁定及強制執行
    程序所致損害，侵權行為地應在本院管轄區域內，依首開規
    定，本院自有管轄權。
二、次按，訴狀送達後，原告不得將原訴變更或追加他訴，但請
    求之基礎事實同一、擴張或減縮應受判決事項之聲明者，不
    在此限，民事訴訟法第255 條第1 項第2 、3 款分別定有明
    文。經查，原告起訴時係主張被告前向本院聲請之96年度裁
    全字第362 號民事裁定（下稱系爭假扣押裁定）以准許對原
    告之財產為假扣押，業已侵害原告之權利，遂請求被告負損
    害賠償責任，所為應受判決事項之聲明為：被告應給付原告
    新臺幣（下同）500萬元，及自起訴狀繕本送達翌日起至清
    償日止，按年息5％計付之利息。嗣於訴訟送達後，另於民
    國97年5月28日言詞辯論期日為訴之追加、變更，主張系爭
    假扣押裁定為自始不當而撤銷之情形，另依民事訴訟法第
    531 條第1項規定，亦請求被告負損害賠償，同時變更訴之
    聲明，所為應受判決事項之聲明則變更為：(一)被告應給付原
    告453萬4385元及及自起訴狀繕本送達翌日起至清償日止，
    按年息5％計算之利息；(二)被告應在中國時報、聯合報、及
    自由時報之全國A、B版雙版之頭版，以四分之一之版面刊登
    如附件所示道歉事各壹日等情。核其主張之社會基礎事實均
    係以被告所為之系爭假扣押裁定侵害其權利，是請求之基礎
    事實同一，且不甚妨害被告之防禦及訴訟終結，依前揭法條
    規定，核無不合，應予准許。
貳、實體部分：
一、原告主張：
  (一)被告前曾因原告積欠「景安台北」及「師大麗緻」水電暨消
    防新建工程之工程款，聲請本院以系爭假扣押裁定准許對原
    告之財產為假扣押，並聲請本院民事執行處以96年度執全字
    第224號假扣押強制執行事件，就原告之銀行帳戶存款、及
    對第三人之工程款債權、以及不動產等財產實施強制執行。
    嗣系爭假扣押裁定業經臺灣高等法院96年3月16日96年度抗
    字第280號民事裁定廢棄，並駁回被告假扣押之聲請，雖被
    告復提起之再抗告，仍經臺灣高等法院96年5月14日96年度
    抗字第280號民事裁定及最高法院96年度台抗字第473號民事
    裁定駁回確定，本院民事執行處即以96年8月9日北院錦96執
    全字第224號通知撤銷對原告財產之強制執行在案。原告再
    於96年8月7日收受被告催告原告就其依系爭假扣押裁定所提
    存之擔保金（本院96年度裁全字第303號提存事件）行使權
    利之存證信函，惟被告上開侵權行為及自始不當之假扣押行
    為，已嚴重影響原告之資金調度，以及原告之票信與商譽，
    並損害原告之財產，且被告到原告工地拉白布條，捏造不實
    ，更係損害原告於業界之名聲及信譽甚鉅。為此，爰依民事
    訴訟法第531條第1項，及民法第184條第1項及第195條第1項
    之規定，請求被告負損害賠償責任及為回復名譽之適當處分
    等語。
  (二)又原告請求之損害賠償金額及項目如下：
  1.財產上損害賠償為153萬4385 元：
  (1)因被告就原告銀行帳戶存款為假扣押執行，因此所生之利息
    損失及手續費損失部份：
    I原告於彰化商業銀行股份有限公司長安東路分行（下簡稱
      彰銀長安分行）之存款部
      份：扣押金額1,549 元，自96年1 月23日扣押時起，至96
      年8 月9 日撤銷假扣押時止，共199 日，依民法第203 條
      規定按5 ％計算利息，利息損失計42元，另扣押手續費損
      失為150 元。
    II原告另於臺灣土地銀行民權分行之存款部份（下簡稱土銀
      民權分行）：假扣押金額102,120元（活期存款8,395元，
      支票存款93,725元），自96年1月22日扣押時起，至96年8
      月9日撤銷扣押時止，共200日，依民法第203條規定按年
      息5％計算利息，利息損失計2,798元。
    III原告於玉山銀行民權分行之存款部份（下簡稱玉山民權分
      行）：扣押金額84,906元（活期存款27,469元，支票存款
      57,437元），自96年1月23日扣押時起，至96年8月9日撤
      銷扣押時止，共199日，依民法第203條規定按年息5％計
      算利息，利息損失計2,315元，另扣押手續費損失為200元
      。
  (2)原告對第三人祐新建設股份有限公司有20,004,600元之工程
    款債權（未付工程款15,892,600元及保留款4,112,0 00元）
    ，惟因被告聲請為假扣押執行，遭第三人祐新建設股份有限
    公司藉此否認原告債權，拒絕給付予原告，自96年1 月29日
    扣押時起，至96年8 月9 日假扣押執行撤銷時止，共193 日
    ，依民法第203 條規定按年息5 ％計算利息，利息損失總計
    528,889元。
  (3)再被告就原告銀行帳戶存款、及對第三人工程款債權、以及
    不動產等財產之假扣押強制執行，已嚴重影響原告之資金調
    度，以及原告之票信與商譽，對原告財產上之損害實難以估
    計，是除上開所述財產上之損害外，敬請鈞院併依民事訴訟
    法第222 條第2 項之規定，審酌一切情況，依所得心證定此
    部份損害之數額為100 萬元。
  2.非財產上損害賠償金額為300 萬元：
    系爭假扣押裁定既為自始不當之假扣押裁定，以及被告就原
    告銀行帳戶存款、對第三人工程款債權、及不動產等財產之
    假扣押強制執行，已嚴重影響原告之資金調度，以及原告之
    票信與商譽，且被告到原告工地拉白布條，捏造不實，更是
    損害原告於業界之名聲及信譽甚鉅。又原告係於71年間設立
    ，資本額為1 億元，95年度營業收入淨額為272,693,751 元
    ，依民法第195 條第1 項之規定，原告請求被告給付300 萬
    元之非財產上損害賠償，應屬適當。
  3.綜上，原告共計請求被告給付4,534,385元及法定利息之損
    害賠償
  (三)訴之聲明：
  1.被告應給付原告4,534,385元元，及自起訴狀繕本送達翌日
    起至清償日止，按年息5％計付之利息。
  2.被告應在中國時報、聯合報、及自由時報之全國A、B版雙版
    之頭版，以四分之一之版面刊登如附件所示道歉事各壹日。
  3.第一項之請求，原告願以現金或等值之銀行可轉讓定期存單
    供擔保，請准宣告假執行。
二、被告則以：
  (一)被告雖執系爭假扣押裁定向本院民事執行處聲請就原告之銀
    行存款、對第三人之工程款債權及其不動產強制執行，惟：
  1.據各該存款銀行回報，所扣得之原告銀行存款僅161,106 元
    ，而此筆款項雖經查封，但銀行仍支付利息，原告並無任何
    損害，況原告以法定利息計算利息亦欠缺法律依據。
  2.而有關被告聲請對第三人祐新建設股份有限公司扣押其欠原
    告之工程款部分，業經該公司聲明異議，而未扣得任何款項
    ，原告根本無損害。且該第三人否認原告工程款債權，亦與
    被告聲請假扣押無涉。
  3.被告依法聲請扣押所扣得者，僅原告銀行存款161,106 元而
    已，原告聲稱系爭假扣押裁定對其資金調度、票信商譽受損
    ，被告完全否認，係捏造不實，茲其請求高達100 萬元之損
    害，更明顯欠缺事實及法律依據。
  (二)再者，被告係依法向法院聲請核發系爭假扣押裁定，並依強
    制執行法規定執行扣押，其間並無民法第195 條第1 項規定
    之「不法侵害」要件。至原告所稱被告至其工地拉白布條抗
    議，乃捏造不實事實，被告亦完全否認，其請求被告給付非
    財產上損害賠償300 萬元，並無理由。
  (三)並聲明：原告之訴駁回；如受不利判決，願供擔保，請准宣
    告免為假執行。
三、兩造不爭執事項：
  (一)被告前曾藉詞原告積欠「景安台北」及「師大麗緻」水電暨
    消防新建工程之工程款，聲請本院以系爭假扣押裁定准許對
    原告之財產為假扣押，並聲請本院民事執行處以96年度執全
    字第224 號假扣押強制執行事件，就原告之銀行帳戶存款、
    及對第三人之工程款債權、以及不動產等財產實施強制執行
    。嗣系爭假扣押裁定業經臺灣高等法院96年3 月16日96年度
    抗字第280 號民事裁定廢棄，並駁回被告假扣押之聲請，雖
    被告復提起之再抗告，仍經臺灣高等法院96年5 月14日96年
    度抗字第280 號民事裁定及最高法院96年度台抗字第473 號
    民事裁定駁回確定，本院民事執行處即以96年8 月9 日北院
    錦96執全字第224 號通知撤銷對原告財產之強制執行在案。
  (二)被告發存證信函催告原告就其依系爭假扣押裁定所提存之擔
    保金（本院96年度裁全字第303號提存事件）行使權利，原
    告於96年8月7日收受。
  (三)原告於彰化長安分行之存款部份：扣押金額1549元，自96年
    1 月23日扣押時起，至96年8月9日撤銷假扣押時止，共199
    日，扣押期間仍計付利息（見本院卷第123頁），另扣押之
    手續費為150元。
  (四)原告於土銀民權分行之存款部份：假扣押金額10萬2120元（
    活期存款8,395元，支票存款93,725元），自96年1 月22日
    扣押時起，至96年8月9日撤銷扣押時止，共200日。關於支
    票帳戶部分，依中華民國銀行商業同業公會全國聯合會訂定
    之「支票存款戶處理規範」支取存款時憑存戶簽發之支票核
    付或利用自動化設備委託支付而可隨時存取故不計利息；關
    於活期存款帳戶部分，自扣押日起因未達起息點一萬元，亦
    不予計息（見本院卷第120頁）。
  (五)原告於玉山民權分行之存款部份：扣押金額8萬4906元（活
    期存款2萬7469元，支票存款5萬7437元），自96年1月23日
    扣押時起，至96年8月9日撤銷扣押時止，共199日，扣押期
    間仍計付利息（見本院卷第124頁），另扣押手續費為200元
    。
四、兩造爭執要點：
  (一)原告主張被告對其在彰化長安分行、土銀民權分行及玉山民
    權分行之存款聲請假扣押，惟該假扣押裁定業經臺灣高等法
    院96年3月16日96年度抗字第280號民事裁定廢棄，並駁回被
    告假扣押之聲請，雖被告復提起之再抗告，仍經臺灣高等法
    院96年5月14日96年度抗字第280號民事裁定及最高法院96年
    度台抗字第473號民事裁定駁回確定，則是否屬於民事訴訟
    法第531第1項「假扣押因自始不當而撤銷」？
  (二)如該假扣押因自始不當而撤銷，原告得主張之損害為何？
  (三)原告主張被告到工地拉白布條，捏造不實，損害原告於業界
    之名聲及商譽，依民法第195條第1項之規定請求精神之損害
    賠償，是否有理由？
五、得心證之理由：
  (一)按，「假扣押因自始不當而撤銷，或因第529條第4項及530
    條第3項之規定而撤銷者，債權人應賠償債務人因假扣押或
    供擔保所受之損害」民法第531條第1項定有明文。
  (二)第按「民事訴訟法第531條所謂假扣押裁定因自始不當而撤
    銷，係指對於假扣押裁定抗告，經抗告法院依命假扣押時客
    觀存在之情形，認為不應為此裁定而撤銷之情形而言，若係
    因本案訴訟敗訴確定而撤銷該裁定，僅屬因命假扣押以後之
    情事變更而撤銷，尚非該條所謂因自始不當而撤銷」，最高
    法院67年台上字第1407號判例可資參照。
  (三)原告主張「被告曾以原告積欠『景安台北』及『師大麗緻』
    水電暨消防新建工程之工程款，聲請本院以系爭假扣押裁定
    准許對原告之財產為假扣押，並聲請本院民事執行處以96年
    度執全字第224號假扣押強制執行事件，就原告之彰銀長安
    分行、土銀民權分行、玉山民權分行等銀行帳戶存款、及對
    第三人之工程款債權、以及不動產等財產實施強制執行。嗣
    系爭假扣押裁定業經臺灣高等法院96年3月16日96年度抗字
    第280號民事裁定廢棄，並駁回被告假扣押之聲請，雖被告
    復提起之再抗告，仍經臺灣高等法院96年5月14日96年度抗
    字第280號民事裁定及最高法院96年度台抗字第473號民事裁
    定駁回確定，本院民事執行處即以96年8月9日北院錦96執全
    字第224號通知撤銷對原告財產之強制執行在案」之事實，
    業據提出本院96年度裁全字第362號、臺灣高等法院96年度
    抗字第280號、最高法院96年度台抗字第473號民事裁定及本
    院96執全字第224號通知等為證，被告對之並不爭執，前開
    事實足信為真實。依據前開最高法院判例意旨所示，該假扣
    押裁定既遭廢棄，原告主張系爭假扣押自始不當撤銷為有理
    由，審酌原告主張之損害：
  1.關於彰銀長安分行存款遭扣押部分：
    原告雖主張該分行內之存款，自96年1月23日至96年8月9日
    遭被告假扣押時止，共199日，扣押之金額為1549元，原告
    於扣押期間不能動用該筆存款，自受有相當於利息之損害，
    且扣押手續費損失為150元。但經本院函詢彰銀長安分行覆
    以：經查日成營造廠股份有限公司（統一編號：00000000
    ）於臺灣臺北地方法院96年1月17日北院錦96執全字第224號
    執行扣押期間（96年1月23日至96年8月16日），仍計付存款
    利息，另本行96年1月23日收受扣押命令，96年8月15日收受
    撤銷假扣押之通知（見本院卷第123頁），有該行97年10月6
    日彰長安字第0972591號函在卷可按，足徵，假扣押期間系
    爭存款仍予計息，原告未受有相當於利息之損害；再者，該
    扣押之金額僅1549元，原告亦未舉證證明被告聲請對前開帳
    戶假扣押，有何不能利用該等款項之損害，自難認為因假扣
    押而受有何損害。惟因假扣押支出之手續費150元，係因假
    扣押自始不當撤銷所致之損害。爰是，原告之主張在150元
    之範圍內有理由，超過該部分之請求，尚非有理，應予駁回
    。
  2.關於土銀民權分行存款遭扣押部分：
    原告雖主張該分行內之存款10萬2120元（其中活期存款8395
    元，支票存款93725元），自96年1月22日扣押時起，至96年
    8月9日撤銷扣押時止，共遭扣押200日，受有相當於利息之
    損害云云。惟據本院函詢土銀民權分行函覆略以：前開日成
    營造 (股)公司支票存款帳戶（#000-000-00000-0）扣押金
    額新台幣玖萬仟柒佰貳拾伍元整，依中華民國銀行商業同
    業公會全國聯合會訂定之「支票存款戶處理規範」支取存款
    時憑存戶簽發之支票核付或利用自動化設備委託支付而可隨
    時存取故不計利息；關於活期存款帳戶部分，自扣押日起因
    未達起息點一萬元，亦不予計息（見本院卷第120頁），有
    該行97年10月7日權存字第0970000398號函在卷可證。足徵
    該等存款依跟行之規定及「支票存款戶處理規範」本就不予
    計息，原告主張受有利息之損害，洵非有理。再者，原告亦
    未能舉證證明因被告聲請假扣押，有如何不能利用前開款項
    之損害，自難認為因假扣押而受有何損害，原告該部分之請
    求尚非有理，應予駁回。
  3.關於玉山民權分行存款遭扣押部分：
    原告雖主張該分行內之存款金額8萬4906元（活期存款2萬
    7469元，支票存款5萬7437元），自96年1月23日扣押時起，
    至96年8月9日撤銷扣押時止，共199日，因假扣押受有相當
    於利息之損害及扣押手續費200元之損失等語。惟經本院函
    詢玉山民權分行函覆略以：經查本分行存款戶日成營造廠股
    份有限公司（統一編號：00000000）於臺灣臺北地方法院96
    年度執全字第224號假扣押強制執行事件執行扣押期間，是
    仍計付利息，請查照（見本院卷第124頁），有該行97年10
    月8日玉山民權字第0971008003號函在卷可按。足徵，假扣
    押期間系爭存款仍予計息，原告未受有相當於利息之損害；
    再者，該扣押之金額僅8萬4906元，原告亦未舉證證明被告
    聲請對前開帳戶假扣押，有何不能利用該等款項之損害，自
    難認為因假扣押而受有何損害。惟因假扣押支出之手續費
    200元，係因假扣押自始不當撤銷所致之損害。爰是，原告
    之主張在200元之範圍內有理由，超過該部分之請求，尚非
    有理，應予駁回。
  4.綜合上述，原告前開存款之數額尚非鉅大，原告未能舉證何
    以該假扣押行為，已嚴重影響原告之資金調度或票信、商譽
    ，審酌其損害應僅有扣押遭銀行扣除之手續費，故僅該部分
    應予准許。
  (四)原告主張被告在其工地拉白布條「惡劣日成營造、王世堅胞
    兄，甲○○，積欠包商工程款」侵害其名譽權為無理由：
  1.按「不法侵害他人之身體、健康、名譽、自由、信用、隱私
    、貞操，或不法侵害其他人格法益而情節重大者，被害人雖
    非財產上之損害，亦得請求賠償相當之金額。其名譽被侵害
    者，並得請求回復名譽之適當處分」民法第195條定有明文
    。
  2.第按「民法上名譽權之侵害非即與刑法之誹謗罪相同，名譽
    有無受損害，應以社會上對個人評價是否貶損作為判斷之依
    據，苟其行為足以使他人在社會上之評價受到貶損，不論其
    為故意或過失，均可構成侵權行為；且其行為不以廣佈於社
    會為必要，僅使第三人知悉其事，亦足當之」最高法院96台
    上字第456號判決參照。從而，被告以「群臆公司員工從未
    看過原證一之傳真文，亦無員工討論函文內容」、「群臆公
    司董事長林泗海看到函文後也未理會函文內容」為不構成名
    譽權侵害之理由，即非可採，首開敘明。
  3.復按「按發表言論與陳述事實不同，意見為主觀之價值判斷
    ，無所謂真實與否，在民主多元社會，各種價值判斷均應容
    許，而受言論自由之保障，僅能藉由言論之自由市場機制，
    使真理愈辯愈明而達到去蕪存菁之效果。因此，對於可受公
    評之事，縱加以不留餘地或尖酸刻薄之評論，亦受憲法之保
    障，蓋維護言論自由即所以促進政治民主與社會之健全發展
    ，與個人名譽可能遭受之損失兩相權衡，顯有較高之價值。
    惟事實陳述本身涉及真實與否，雖其與言論表達在概念上偶
    有流動，有時難期涇渭分明，若言論係以某項事實為基礎，
    或發言過程中夾論夾敘，將事實敘述與評論混為一談，在評
    價言論自由與保障個人名譽權之考量上，仍應考慮事實之真
    偽。倘行為人所述事實足以貶損他人之社會評價而侵害他人
    名譽，而行為人未能證明所陳述事實為真，構成故意或過失
    侵害他人之名譽，仍應負侵權行為損害賠償責任」最高法院
    96 年台上字第885號判決可資參照。又依最高法院96年台上
    字第793號判決意旨「名譽權之侵害非即與刑法之誹謗罪相
    同，名譽為人格之社會評價，名譽有無受損害，應以社會上
    對個人評價是否貶損作為判斷之依據，茍其行為足以使他人
    在社會之評價減損，不論故意或過失均可構成侵權行為，與
    刑法誹謗罪之構成要件不同。倘行為人所述事實足以貶損他
    人之社會評價而侵害他人名譽，而行為人未能證明所陳述事
    實為真，縱令所述事實係轉述他人之陳述，如明知他人轉述
    之事實為虛偽或未經相當查證即公然轉述該虛偽之事實，而
    構成故意或過失侵害他人名譽，仍應負侵權行為損害賠償責
    任」。經查，原告固提出照片證明確實有人在其工地懸掛「
    惡劣日成營造、王世堅胞兄，甲○○，積欠包商工程款」之
    白布條。姑不論系爭白布條是否為被告所懸掛，退萬步言，
    縱然是被告懸掛，亦非侵害原告之名譽權，其理由如下：
    (1)原告既不否認日成營造之法定代理人甲○○為王世堅之胞
      兄，故系爭白布條關於此部分之事實描述，係屬真實，自
      無名譽權受侵害之問題。
    (2)原告亦不否認與被告間有工程款糾紛，尚在本院訴訟中（
      見本院卷第40頁），被告亦提出催告原告給付工程款之函
      件（本院卷第71頁）、原告公司水電階段付款辦法明細表
      （本院卷第72頁至第74頁）、被告公司之請款單、請款明
      細表（本院卷第75頁至第78頁），可見兩造間確實有工程
      款之糾紛，則退萬步言，縱該白布條為被告所懸掛（假設
      語氣），被告將彼此間有工程款糾紛之事實之評價為「惡
      劣日成營造，積欠包商工程款」，仍在其合理評論範圍，
      尚無虛捏事實評論之情事，依據前開最高法院判決意旨，
      既然有該真實事實存在，關於事實評論之部分，即非侵害
      原告之名譽權。從而，原告聲請傳喚證人用以證明系爭白
      布條為被告所懸掛，縱係屬實，其主張仍非可取，故本院
      認無傳喚之必要，併予敘明。
    (3)據上說明，原告主張其名譽權受侵害為無理由，應予駁回
      。
  (五)綜合上述，原告請求被告給付350元及自起訴狀繕本送達之
    翌日起算之遲延利息為有理由，超過該部分及遲延利息之請
    求，應予駁回。
六、假執行宣告：
    兩造兩造均陳明願供擔保，請准宣告假執行及免假執行。原
    告勝訴部分，經核均無不合，分別審酌相當之金額准許之。
    原告敗訴部分，其假執行之聲請亦失所附麗，應併駁回之。
七、結論：原告之訴為一部有理由、一部無理由，依民事訴訟法
    第79條、第390條第2項、第392條第2項判決如主文。
中    華    民    國    97    年    12    月    17    日
                  民事第四庭    法  官  趙子榮
以上正本係照原本作成
如對本判決上訴，須於判決送達後20日內向本院提出上訴狀
中    華    民    國    97    年    12    月    17    日
                                書記官  謝榕芝


司法院資訊處製作；財團法人民間司法改革基金會備份。
